最高法院刑事判決　　　　　　　　　 110年度台上字第3041號
上　訴　人　方碩堂
 
 
選任辯護人　沈志成律師
　　　　　　陳金圍律師
上　訴　人　王國銘
 
 
選任辯護人　張進豐律師
　　　　　　謝俊傑律師
　　　　　　白丞哲律師
上列上訴人等因違反貪污治罪條例等罪案件，不服臺灣高等法院
中華民國109年9月9日第二審判決（109年度上訴字第762 號，起
訴案號：臺灣宜蘭地方檢察署105年度偵字第7347號、106年度偵
字第2404、2592號），提起上訴，本院判決如下：
    主  文
原判決關於方碩堂有罪及王國銘有關原判決附表二編號１、３至
５、７至９部分均撤銷，發回臺灣高等法院。
其他上訴駁回。
    理  由 
壹、撤銷發回（即上訴人方碩堂有罪及上訴人王國銘有關原判決
    附表〔下稱附表〕二編號1、3至5、7至9）部分：
一、本件原判決：
  ㈠撤銷第一審關於方碩堂部分之科刑判決，改判仍論處方碩堂
    ：①共同犯如附表一編號1至3所示公務員對於職務上行為收
    受不正利益3罪刑（各處有期徒刑3年7月，均褫奪公權5年）
    ；②共同犯如附表一編號4 所示公務員對於違背職務上行為
    收受不利益罪刑（處有期徒刑5年，褫奪公權5年）；③定應
    執行有期徒刑7年6月，褫奪公權5 年，並為相關沒收（追徵
    ）之宣告（另被訴如附表八編號1、4、5 之對於主管或監督
    事務圖利、公務員對於職務上行為收受不正利益、洩漏國防
    以外機密等部分，均經第一審判決無罪確定；被訴如附表八
    編號2、3之公務員利用職務上機會詐欺取財、公務員對於職
    務上之行為收受不正利益部分，均經原審維持第一審之無罪
    判決，駁回檢察官之第二審上訴；均已確定）。
  ㈡撤銷第一審關於王國銘如附表二編號1、3至5、7至9 部分之
    科刑判決，改判仍對王國銘：①論處犯如附表二編號1、8所
    示公務員對於職務上行為收受賄賂及不正利益2 罪刑（其中
    附表二編號1部分為共同正犯、編號8部分為單獨正犯。依序
    處有期徒刑2年1月、7年1月，均褫奪公權5 年）；②論處共
    同犯如附表二編號4、5所示之公務員對於職務上行為收受不
    正利益2罪刑（各處有期徒刑1年11月，均褫奪公權5 年）；
    ③依想像競合之例，從一重論處如附表二編號3、7所示公務
    員對於違背職務上行為收受賄賂及不正利益2 罪刑（附表二
    編號3 部分，係以一行為觸犯公務員對於違背職務上行為收
    受賄賂及不正利益罪、行使公務員登載不實公文書罪；附表
    二編號7 部分，係以一行為觸犯公務員對於違背職務上行為
    收受賄賂及不正利益罪、幫助共同意圖影響決標價格而以協
    議使廠商不為價格之競爭罪；分別處有期徒刑5年、5年1 月
    ，均褫奪公權5年）；④共同犯如附表二編號9所示公務員對
    於違背職務上行為收受不正利益罪刑（處有期徒刑2年7月，
    褫奪公權5年）；⑤定應執行有期徒刑12年，褫奪公權5年，
    並為相關沒收（追徵）之宣告（另被訴如附表十編號3 之洩
    漏國防以外機密部分，經第一審判決無罪確定。又被訴如附
    表十編號1、2之公務員對於職務上之行為收受不正利益2 次
    部分，均經原審維持第一審之無罪判決；被訴如起訴書犯罪
    事實欄一㈣3 所載之洩漏國防以外之秘密部分，經第一審、
    原審均不另為無罪之諭知；均已確定）。固非無見。
二、惟查：
  ㈠稱公務員者，為依法令服務於國家、地方自治團體所屬機關
    而具有法定職務權限，以及其他依法令從事於公共事務，而
    具有法定職務權限者，刑法第10條第2項第1款定有明文。其
    中「依法令服務於國家、地方自治團體所屬機關而具有法定
    職務權限」之公務員，著重在其服務於上開機關之身分，即
    學說上之「身分公務員」；其所謂「國家、地方自治團體所
    屬機關」，除基於國家公權力作用，行使國家統治權之公務
    機關外，亦兼及於其他以公法組織設立，為達成照顧、服務
    、滿足民生需求等增進公共及社會成員利益之公共任務，而
    以公法型態之利用關係，提供人民給付、服務、救濟、照顧
    、教養、保護或輔助等單純統治行為之公務機關；又所稱「
    依法令」係指依法律與命令而言，此之命令包括行政程序法
    第150條之法規命令與第159條之行政規則在內；故此類公務
    員之任用方式，或依考試、或經選舉、聘用、派用、僱用，
    均所不論；亦不論其係專職或兼職、長期性或臨時性、職位
    高低，只須有法令之任用依據即可；至所謂「法定」職務權
    限，自亦包含依法律與以行政命令所定之職務在內，依法律
    者，如組織條例、組織通則；以行政命令者，如組織規程、
    處務規程、業務管理規則、機關其他之內部行政規章等固無
    庸論，即機關長官基於內部事務分配而為之職務命令，亦屬
    之。凡公務員在其職務範圍內所應為或得為之事務，均為其
    「法定職務權限」。則公務員如何具有「法定職務權限」，
    即該公務員執行職務究係依據何種法律明文、法規性質之命
    令、機關長官基於內部事務分配而為之職務命令，或機關內
    發布之行政規章等情，自應於判決之事實欄言明認定，並於
    理由說明其所憑之證據及認定之理由。
  ⒈本件原判決認定方碩堂原任交通部基隆港務局蘇澳港分局港
    埠工程所技師，自民國101年3月起因臺灣港務股份有限公司
    改制，擔任臺灣港務股份有限公司基隆港務分公司（下稱基
    隆港務分公司）蘇澳港營運處（下稱蘇澳港營運處）之督導
    兼工務科經理，負責蘇澳港區業務之營運及工程業務之督導
    ；王國銘原於交通部基隆港務局蘇澳港分局工程處擔任技術
    士，自101年3月起，擔任蘇澳港營運處工務科技術員，負責
    蘇澳港營運處內未達新臺幣（下同）10萬元小額工程採購案
    及方碩堂指示承辦之工程採購案；2 人均為依法令服務國家
    所屬機關，具有法定職務權限之公務員乙節（見原判決第 2
    至3 頁），固於理由欄乙、壹、三、㈠內敘明係以方碩堂、
    王國銘之自白為據，並說明我國航港管理包含行政監理與港
    務經營，依100年11月9日制訂、101年3月1 日施行之「國營
    港務股份有限公司設置條例」，雖採取政企分離制度，將航
    政管理交由交通及建設部航務局處理，商港經營則委由政府
    獨資成立之港務公司經營，但在改制前原已具身分公務員者
    ，同條例第14條第1 項亦明文規定，港務公司成立之日，隨
    同業務轉調港務公司，依原適用之公務人員任用法律繼續任
    用人員，仍具公務人員身分，適用原機構之組織法規，於首
    長以外之職務範圍內，依規定辦理陞遷及銓敘審定，因認其
    2 人取得身分公務員資格係基於國營港務股份有限公司設置
    條例第14條第1項之旨（見原判決第58頁）。
  ⒉然：①依卷附方碩堂之基隆港務分公司簡歷表，方碩堂係自
    101年3月1 日起為蘇澳港營運處督導，綜理該處「業務科」
    業務（見調查卷一第23頁），原審認定方碩堂係自101年3月
    起擔任蘇澳港營運處之督導兼「工務科」經理，即與卷存證
    據不符，而有可議之處。又方碩堂陳稱：其是因資深處長王
    坤池口頭指派，自103年1月1 日起代理工務科經理職務等語
    ，如果無訛，此工作指派與基隆港務分公司分層負責明細表
    所載之「督導以上人員任免遷調案件之處理」，須經基隆港
    務分公司副總經理核轉，及「經理以下人員任免遷調案件之
    處理」，仍須由基隆港務分公司副總經理核定之規定，似有
    不符。且蘇澳港營運處資深處長王坤池之口頭指派，是否為
    機關長官基於內部事務分配而為之職務命令？亦未見原審說
    明。原審未為調查釐清，並為必要之說明，即依方碩堂之自
    白及國營港務股份有限公司設置條例第14條第1 項之規定，
    認方碩堂係蘇澳港營運處之督導兼工務科經理，而具有法定
    職務權限，自有調查未明及理由不備之違誤。②依卷附王國
    銘之基隆港務分公司簡歷表，王國銘係自101年3月1 日起擔
    任蘇澳港營運處工務科技術士（見調查卷一第40頁）。惟原
    判決對於王國銘何以負責該營運處未達10萬元之小額工程採
    購款及受方碩堂指示承辦之工程採購案，係出於前揭何種法
    律明文、命令或行政規章，未置一詞說明，亦難謂無判決理
    由不備之違誤。③至於卷附方碩堂、王國銘之蘇澳港營運處
    人員職掌表各1 份（見調查卷一第25、41頁），雖然分別記
    載方碩堂為工務科督導，任務職掌為⒈督導工務科各項工程
    業務、⒉督導辦理業務科各項裝卸營運、資產活化招商等業
    務；王國銘為工務科技術員，任務職掌為⒈辦理港區工程規
    劃設計（小型工程）、監造結算工作、⒉上級交辦任務等情
    。但上開人員職掌表之來源為何？係由何人、何時製作？卷
    內均未有相關資料可供究明，且與方碩堂所辯：其代理工務
    科之職務係由該處資深處長王坤池於103年1月1 日指派等情
    是否相符，均應一併查明。
  ㈡共同實行犯罪行為之人，在合同意思範圍以內，各自分擔犯
    罪行為之一部，相互利用他人之行為，以達其犯罪之目的者
    ，即應對於全部所發生之結果，共同負責。即共同實行犯罪
    行為為共同正犯構成要件之一。所謂共同實行，雖不以參與
    全部犯罪行為為限，要必分擔實行一部分，始得為共同正犯
    。又共同正犯之成立，以有犯意之聯絡，與行為之分擔為要
    件，而此項要件，除應於事實欄內詳加記載外，並應於理由
    內逐一說明其認定此項事實所憑之證據，方足資為論罪科刑
    之根據。原判決認定方碩堂與王國銘就犯罪事實（下稱事實
    ）欄一㈠１⑴⑷、一㈢１、一㈢２（即附表一編號1至3、附
    表二編號1⑴⑷、4、5 ）部分，係共同犯公務員對於職務上
    行為收受不正利益3罪；就事實欄一㈥（即附表一編號4、附
    表二編號9⑴ ）部分，係共同犯公務員對於違背職務上行為
    收受不正利益罪，而分別於事實欄一㈠１之「104 年度蘇澳
    港航道、迴船池、港池疏濬工程」中⑴⑷部分、事實欄一㈢
    １之「3 號管制站圍籬及冷氣整修工程等10萬元以下小額工
    程」及事實欄一㈢２之「105 年度蘇澳港碼頭護舷整修工程
    」，均記載「方碩堂、王國銘共同基於對於職務上行為收受
    不正利益之犯意聯絡」接受招待（見原判決第3 頁第28至29
    列、第4頁第7至8列、第8頁第2至3列、第30至31列）；就事
    實欄一㈥之「3號崗哨鐵拉門及港區鐵門修復工程、蘇澳港6
    、7 號水溝蓋整修工程」載明「方碩堂、王國銘共同基於對
    於違背職務行為收受不正利益之犯意聯絡」（見原判決第15
    頁第26至27列）。然對於方碩堂、王國銘究如何有共同之犯
    意聯絡？共同犯意究形成於何時？或分擔何項犯罪行為之實
    行？均未於理由欄內說明其得心證之理由，此攸關方碩堂、
    王國銘此部分是否成立共犯上開罪名，原審均未詳予勾稽說
    明，即認定其2 人就上開犯行，有犯意聯絡及行為分擔，為
    共同正犯等語（見原判決第60至61頁），自嫌速斷。
  ㈢制定貪污治罪條例之目的在嚴懲貪污、澄清吏治，是貪污治
    罪條例第12條第1 項所謂「情節輕微，而其所得或所圖得財
    物或不正利益在新臺幣5 萬元以下者，減輕其刑」，於有共
    同或接續所得（或所圖得）之情形者，應合併計算，合併計
    算結果在5 萬元以下者，始得依上開規定減輕其刑。本件事
    實欄一㈠１⑴至⑷（即附表二編號1 ）王國銘所為公務員對
    於職務上行為收受賄賂及不正利益部分，依原審之認定，王
    國銘兩次收受之不正利益分別為1萬4千元、2 萬元，兩次收
    受之賄賂各為1萬5千元，合計為6萬4千元，並敘明王國銘上
    開4 次行為係於密切時、地所為，侵害之法益同一，各行為
    間之獨立性極為薄弱，依一般觀念難以強行分離，應論以接
    續犯之一罪等旨（見原判決第60頁）。然王國銘其中2 次收
    受不正利益部分雖與方碩堂論以共同正犯，依上述之說明，
    就所得不正利益之計算，仍應合併計算，乃原審竟將所得之
    不正利益，以王國銘與方碩堂所得各半計算，而認王國銘此
    部分所得之賄賂及不正利益總額在5 萬元以下，依貪污治罪
    條例第12條第1 項規定減輕其刑（見原判決第63頁），其適
    用法則非無研求餘地。
三、從而，方碩堂、王國銘之上訴意旨指摘原判決違背法令，非
    全無理由。而第三審法院應以第二審判決所確認之事實為判
    決基礎，原判決上述違背法令，影響於事實之確定，本院無
    可據以為裁判，應認原判決關於方碩堂有罪，及王國銘有關
    附表二編號1、3至5、7至9部分有撤銷發回更審之原因。
貳、上訴駁回（即王國銘有關附表二編號2、6）部分：
一、按刑事訴訟法第376條第1項各款所列之案件，經第二審判決
    者，除第二審法院係撤銷第一審法院所為無罪、免訴、不受
    理或管轄錯誤之判決，並諭知有罪之判決，被告或得為被告
    利益上訴之人得提起上訴外，其餘均不得上訴於第三審法院
    ，為該條項所明定。又上訴未聲明為一部者，視為全部上訴
    ，同法第348條第1項亦設有明文。
二、查：
  ㈠王國銘不服原判決提起第三審上訴，其之上訴狀並未聲明僅
    對原判決關於上開附表二編號1、3至5、7至9 等部分提起上
    訴，應視為對原判決關於附表二編號2、6所載詐欺取財部分
    亦提起上訴。
  ㈡原判決關於附表二編號2、6所載詐欺取財部分，維持第一審
    變更檢察官起訴法條（利用職務上機會詐欺取財罪）後，論
    處王國銘詐欺取財2罪刑（各處有期徒刑4月，均得易科罰金
    ），並為相關沒收（追徵）之判決，駁回檢察官此部分在第
    二審之上訴。核此部分，係屬刑事訴訟法第376條第1項第 4
    款所列之案件；依上開說明，既經第二審判決，自不得上訴
    於第三審法院。
  ㈢綜上，王國銘對原判決關於附表二編號2、6部分提起上訴，
    顯為法所不許，應予駁回。
據上論結，應依刑事訴訟法第397條、第401條、第395 條前段，
判決如主文。
中    華    民    國   110    年    8     月    25    日
                  刑事第四庭審判長法  官  林  立  華  
                                  法  官  謝  靜  恒  
                                  法  官  林  瑞  斌  
                                  法  官  李  麗  珠  
                                  法  官  楊  真  明  
本件正本證明與原本無異
                                  書記官
中    華    民    國   110    年    8     月    25    日